【裁判字號】    99,訴,364
【裁判日期】    990624
【裁判案由】    偽造文書
【裁判全文】
臺灣苗栗地方法院刑事判決               99年度訴字第364號
公  訴  人  臺灣苗栗地方法院檢察署檢察官
被      告  乙○○
選任辯護人  張智宏律師
上列被告因偽造文書案件，經檢察官提起公訴（99年度偵字第21
28號），被告於準備程序中就被訴事實為為有罪之陳述，經本院
合議庭裁定依簡式審判程序審理，本院判決如下：
    主  文
乙○○犯行使變造公文書罪，處有期徒刑壹年壹月。台灣大哥大
行動通信網路業務服務申請書上申請人簽章欄內偽造之「甲○○
」署名計貳枚、凱誠公司之同意書上立同意書人簽章欄內偽造之
「甲○○」署名壹枚均沒收。
    犯罪事實及理由
一、犯罪事實：
  (一)乙○○於民國96年7 月間，因借款給甲○○而取得甲○○之
    國民身分證影本等證件，嗣因甲○○於97年底無力還款，乙
    ○○竟基於行使變造公文書、偽造私文書之犯意，於未經甲
    ○○同意或授權下，即於98年2 月5 日透過承辦台灣大哥大
    電訊股份有限公司（以下簡稱台灣大哥大公司）桃園三民特
    約服務中心委託之經銷商凱誠企業有限公司（以下簡稱凱誠
    公司）電話行銷之方式，向凱誠公司佯稱獲甲○○之授權，
    代為申辦台灣大哥大公司門號0000000000、0000000000號行
    動電話，致使凱誠公司陷於錯誤，接受上揭門號之申請而於
    98年2 月6 日將上揭台灣大哥大門號0000000000、00000000
    00號行動電話之用戶識別卡（即SIM 卡）2 枚及除申請人簽
    章欄外均已由凱誠公司填畢相關資料之「台灣大哥大行動通
    信網路業務服務申請書」（下稱行動電話申請書）2 紙、凱
    誠公司之同意書（下稱同意書）1 紙，以宅配方式寄送至乙
    ○○址位於苗栗縣頭份鎮○○里○○鄰○○街83巷17號之住處
    。乙○○為辦理上揭行動電話申請事宜，遂基於變造公文書
    之犯意，變造甲○○寄居於苗栗縣頭份鎮○○里○ 鄰○○路
    11巷21號4 樓之戶口名簿影本。嗣於98年2 月7 日，乙○○
    在其住處收受上揭凱誠公司寄送之物品時，復基於偽造私文
    書並進而行使、偽造署押之犯意，冒用甲○○之名義，接續
    於門號0000000000、0000000000號行動電話之行動電話申請
    書上申請人簽章欄位偽簽甲○○之署押2 枚，又接續於同意
    書上立同意書人簽章欄內偽簽甲○○之署押1 枚，並將上揭
    變造之戶口名簿、偽造之申請書及同意書等透過宅急便人員
    送達予凱誠公司而行使之，足生損害於甲○○本人及台灣大
    哥大公司對門號租用者身分管理之正確性及凱誠公司對客戶
    資料管理之正確性。乙○○以其本人名義代收上揭門號用戶
    識別卡後，隨即將上揭門號用戶識別卡透過網路上拍賣管道
    賤售予不詳之人使用，嗣因甲○○於98年5 月19日接獲台灣
    大哥大公司電話催帳通知已3 個月未繳費，而報警循線查獲
    上情。
  (二)案經臺東縣警察局臺東分局報告臺灣臺東地方法院檢察署呈
    請臺灣高等法院檢察署令轉臺灣苗栗地方法院檢察署檢察官
    偵查起訴。
二、認定犯罪事實所憑之證據及理由：
  (一)證據名稱：
  1.證人甲○○於警詢、偵查中之證述。（臺東縣警察局臺東分
    局信警偵字第980006316 號刑案偵查卷宗第9 ～15頁、98年
    偵字第2160號卷第7 ～9 頁）
  2.凱誠公司出具之申辦門號0000000000、0000000000號行動電
    話過程書面說明。（臺東縣警察局臺東分局信警偵字第9800
    06316 號刑案偵查卷宗第22頁）
  3.台灣大哥大公司行動通信網路業務服務申請書2 份。（臺東
    縣警察局臺東分局信警偵字第980006316 號刑案偵查卷宗第
    23～24頁）
  4.乙○○偽造甲○○名義出具之凱誠公司同意書1 份。（臺東
    縣警察局臺東分局信警偵字第980006316 號刑案偵查卷宗第
    25頁）
  5.變造之甲○○戶口名簿影本1 份。（臺東縣警察局臺東分局
    信警偵字第980006316 號刑案偵查卷宗第26頁）
  6.宅急便貨物寄送資料2 紙。（臺東縣警察局臺東分局信警偵
    字第980006316 號刑案偵查卷宗第28頁）
  7.台灣大哥大門號0000000000、0000000000號行動電話於98年
    2 月至5 月電信費帳單。（臺東縣警察局臺東分局信警偵字
    第980006316 號刑案偵查卷宗第33～38頁）
  (二)綜上證據，核與被告於本院審理時自白之犯罪事實相符，故
    被告之自白應堪採信，本案事證明確，被告上揭事實欄所述
    犯行，洵堪認定，而應依法論罪科刑。
三、論罪科刑之理由：
  (一)被告成立之犯罪：
  1.罪名：
    按所謂文書，乃以文字或符號為一定之意思表示，具有存續
    性，以為法律上或社會生活上重要事項之證明者而言，故不
    論係影本或原本，若有上述文書之性質，均屬文書之範疇。
    次按公文書係公務員職務上製作之文書，故依法令從事公務
    之人員，從事公務時在職務上所製作之文書，即屬刑法第10
    條第3 項所稱之公文書。又戶口名簿係從公務員職務上製作
    之戶籍登記簿過錄而來，其內容與戶籍登記簿之記載無異，
    二者效用相同，是其法律性質即係公務員職務上製作之文書
    ，與僅為便利一時謀生所用之證書、介紹書等特種文書有別
    ，亦應認屬刑法第211 條之公文書（最高法院80年台上字第
    5611號判決意旨參照），又影本與原本可有相同之效果，如
    將原本予以影印後，將影本之部分內容竄改，重加影印，其
    與無製作權人將原本竄改，作另一表示其意思者無異，應成
    立變造文書罪（最高法院73年臺上字第3885號判例要旨參照
    ）。故被告變造甲○○之戶口名簿影本後並進而行使之行為
    ，係犯刑法第216 條、第211 條之變造公文書、行使變造公
    文書罪。又被告冒用甲○○名義，而接續於行動電話申請書
    上及同意書上，偽簽甲○○之簽名並將該申請書及同意書交
    予凱誠公司送交用戶識別卡之人員以資行使之行為，係犯刑
    法第217 條第1 項、第216 條、第210 條之偽造署押、偽造
    私文書、行使偽造私文書之行為。
  2.罪數：
    按刑法上之接續犯，係指行為人所為之數行為，係於同時同
    地或密切接近之時地實行，而侵害同一之法益，各行為之獨
    立性極為薄弱，依一般社會健全觀念，在時間差距上難以強
    行分開，在刑法評價上，以視為數個舉動之接續行為，合為
    包括之一行為予以評價，較為合理而言 (最高法院97年台上
    字第2387號判決參照）。本案被告於2 份行動電話申請書及
    同意書上偽造甲○○之署押之行為均係其行動電話申請書、
    同意書等私文書之階段行為，應均僅論以偽造私文書罪，又
    被告偽造私文書之低度行為均應為其行使偽造私文書之高度
    行為所吸收，而僅論以行使偽造私文書罪，又被告行使2 份
    偽造之行動電話申請書及1 份同意書之行為，因於空間、時
    間上有緊密性，依前揭規定，應論以包括之一行為，而僅論
    1次行使偽造私文書罪為已足。另被告變造戶口名簿之低度
    行為應為其行使變造公文書之高度行為所吸收，而僅論以行
    使變造公文書罪。至被告因一行為觸犯行使變造公文書及行
    使偽造私文書罪，為想像競合犯，應依刑法第55條前段之規
    定，從一重之行使變造公文書處斷。
  (二)量刑理由之說明：
    爰審酌被告不循正當法律途徑主張債權，竟以甲○○於借款
    時之國民身分證影本及變造之戶口名簿影本向電信公司申辦
    行動電話門號，且於申辦完成後又逕自將之轉賣不詳之人，
    其行為甚為惡劣，且實際造成甲○○及台灣大哥大公司之損
    失，實不宜縱放；惟衡酌其犯罪後於本院審理時尚能坦承犯
    行，猶能知所悔悟；並參衡其犯罪之動機、目的，手段為以
    偽造之公文書、署押、私文書等侵害社會上他人財產法益及
    公眾對文書正確性之信賴及其所造成之損害，並兼衡被告之
    生活狀況、智識程度、犯後已實際賠償台灣大哥大公司之電
    信費損失及公訴人請求於被告願意賠償台灣大哥大之損失前
    提下從輕量刑等一切情狀，量處如主文所示之刑，以資懲儆
    。
  (三)沒收部分：
  1.按偽造之文書，既已交付於被害人收受，則該物非屬被告所
    有，除該偽造文書上偽造之印文、署押，應依刑法第219 條
    予以沒收外，依同法第38條第3 項之規定，即不得再就該文
    書諭知沒收；又刑法第219 條規定，偽造之印文或署押，不
    問屬於犯人與否，沒收之。係採義務沒收主義，凡偽造之印
    文或署押，不論是否屬於犯人所有，亦不論有無搜獲扣案，
    苟不能證明其已滅失，均應依法宣告沒收（最高法院89年度
    臺上字第3757號判決要旨參照）。查本案被告變造之甲○○
    之戶口名簿影本1紙、偽造之行動電話申請書2紙、偽造之同
    意書1 紙，雖係被告供犯罪所用之物，惟既均已交付宅急便
    人員轉交凱誠公司收執，即已屬凱誠公司所有，而非屬被告
    所有之物，揆諸前揭說明，爰不依刑法第38條第1 項第2 款
    規定沒收。然上揭行動電話申請書2 紙上申請人簽章欄內「
    甲○○」署名計2 枚、同意書上立同意書人簽章欄內「甲○
    ○」之署名1 枚，既均屬偽造之署押，又無證據證明業已滅
    失，則不問屬於犯人與否，仍應依刑法第219 條之規定宣告
    沒收。
四、至起訴書雖認上揭2 紙行動電話申請書上申請人姓名欄內「
    甲○○」之署名亦為被告偽造之署押，而請求依法沒收，惟
    查上揭2 紙行動電話申請書之申請人基本資料欄內，就申請
    人姓名「甲○○」筆跡部分，與申請人簽章欄內之「甲○○
    」署名、同意書之立同意書人欄內之「甲○○」署名及被告
    於99年2 月23日偵訊筆錄後方簽寫「甲○○」姓名之筆跡相
    較，足顯行動電話申請書上申請人基本資料欄內申請人姓名
    部分之署名，書寫習慣、筆法均與被告所偽造之「甲○○」
    之署名不同，其差異肉眼即可辨識，此有行動電話申請書2
    紙、同意書1 紙、上揭偵查筆錄在卷可稽，故此部分「甲○
    ○」署名應可認非被告偽造者，爰不予宣告沒收，附此敘明
    。
五、應適用之法律：
  (一)刑事訴訟法第273 條之1 第1 項、第299 條第1 項前段、第
    310 條之2 、第454 條第1 項。
  (二)刑法第216 條、第210 條、第211 條、第55條、第219 條。
六、本判決係依刑事訴訟法第310 條之2 、第454 條第1 項製作
    ，依法僅記載當事人欄、主文、犯罪事實、證據名稱以及應
    適用之法條，其中犯罪事實部分，依同法第308 條之修正立
    法理由，亦僅記載犯罪構成要件事實，關於刑罰加重事由（
    含累犯在內）免予記載（法院辦理刑事訴訟案件應行注意事
    項第144 點參照），但仍於主文予以表明，並於應適用之法
    條欄予以引用。如不服本判決，應於判決送達之日起10日內
    ，向本院提起上訴。
本案經檢察官洪清秀到庭執行職務
中    華    民    國    99    年    6     月    24    日
                  刑事第二庭  法  官  林靜雯
以上正本證明與原本無異。
如不服本判決應於收受判決後10日內向本院提出上訴書狀，並應
應敘述具體理由。其未敘述上訴理由者，應於上訴期間屆滿後20
日內向本院補提理由書( 均須按他造當事人之人數附繕本) 「切
勿逕送上級法院」。告訴人或被害人如對本判決不服者，應具備
理由請求檢察官上訴，其上訴期間之計算係以檢察官收受判決正
本之日期為準。
                              書記官  劉千瑄
中    華    民    國    99    年    6     月    24    日
附錄本判決論罪科刑法條：
中華民國刑法第216 條：
行使第210 條至第215 條之文書者，依偽造、變造文書或登載不
實事項或使登載不實事項之規定處斷。
中華民國刑法第210 條：
偽造、變造私文書，足以生損害於公眾或他人者，處5 年以下有
期徒刑。
中華民國刑法第211 條：
偽造、變造公文書，足以生損害於公眾或他人者，處1 年以上、
7 年以下有期徒刑。

司法院資訊處製作；財團法人民間司法改革基金會備份。
